臺北高等行政法院判決
　　　　　　　　　　　　　　　　　　 95年度訴字第04404號
　　　　　　　　　　　　　　　.
原　　　告　甲○○
訴訟代理人　丁○○　　　　　.
　　　　　　戊○○
被　　　告　經濟部智慧財產局
代　表　人　蔡練生（局長）
訴訟代理人　丙○○
參　加　人　青韋國際有限公司
代　表　人　乙○○（董事）
上列當事人間因商標異議事件，原告不服經濟部中華民國95年10
月19日經訴字第09506179430號訴願決定，提起行政訴訟，並經
本院裁定命參加人獨立參加本件被告之訴訟。本院判決如下：
　　主  文
原告之訴駁回。
訴訟費用由原告負擔。
　　事  實
一、事實概要：原告於民國（以下同）93年09月01日以「甲○○
    標章」商標，指定使用於商標法施行細則第13條所定商品及
    服務分類表第18類之「皮夾、...、化粧箱」等商品，向被
    告申請註冊，經被告核准列為註冊第0000000號商標。嗣參
    加人於94年10月14日以系爭商標之註冊有違商標法第23條第
    1項第13、14款之規定，對之提起異議。經被告審查，認系
    爭商標之註冊有違商標法第23條第1項第13款規定，以95年0
    7月04日中台異字第941275號商標異議審定書為「第0000000
    號『甲○○標章』商標之註冊應予撤銷」之處分。原告不服
    ，提起訴願，經訴願決定駁回，原告猶未甘服，遂向本院提
    起行政訴訟。本院因認本件訴訟之結果，參加人之權利或法
    律上利益將受損害，乃依行政訴訟法第42條第1項規定，依
    職權裁定命參加人獨立參加本件被告之訴訟。
二、兩造聲明：
　(一)原告聲明：
  1.原處分及訴願決定均撤銷。
  2.訴訟費用由被告負擔。
　(二)被告聲明：
  1.駁回原告之訴。
  2.訴訟費用由原告負擔。
三、兩造之主張：
甲、原告主張：
  (一)按商標「相同或近似於他人同一或類似商品或服務之註冊商
    標或申請在先之商標，有致相關消費者混淆誤認之虞者」，
    不得註冊，為商標法第23條第1項第13款本文之規定，惟其
    適用應以兩造商標構成近似且有致相關消費者混淆誤認為前
    提要件。而審查商標是否近似，當以商標圖樣之整體觀察，
    較能符合一般人消費辨認商標之習慣及習性。因為一般消費
    者對商標之記憶，是以該商標之整體外觀為基礎，而各商標
    獨具創意之主要部分，亦為一般消費者所易記憶。雖亦有就
    兩商標特易引起一般人之注意之部分細為比對者，然此係為
    得全體觀察之正確結果之一種方法，並非某一定部分相同或
    近似，即屬近似之商標，最終仍應總括圖樣全體再行判斷，
    改制前行政法院72年判字第1395號判決對此有所揭示。而商
    標在外觀、觀念或讀音上，如有一足以產生混同誤認之虞者
    ，雖屬近似之商標，惟其判斷標準並非一成不變，仍應就指
    定商品內容、商品購買者、地域、創意及使用情形等因素併
    同考量。商標圖樣是否具有獨特之創意（圖形或意義），可
    表示不同程度之顯著性。而商標之以大自然生物作為圖樣設
    計主題者，因係一般人均可能思及之自然生物，並非出自某
    人之獨創，亦不應允任何人專斷使用，則縱二商標均以同一
    種生物為圖樣，只要其設計旨趣有別，構圖截然可分，外觀
    足以令人清楚辨識，即難謂出自抄襲，尤其，若兩商標圖樣
    於市場上各擁有其知名度，消費者可以輕易加以區別而無相
    互混淆之疑慮，絲毫無不公平競爭之情事，如是，其未構成
    此一條款之適用，即無庸置疑。
  (二)兩造商標不構成近似：
  1.標識力薄弱之商標，其區別商品來源之功能有限，受他人攀
    附之可能性不大，保護範圍自應該予以縮小：
    (1)查並非每一個商標均有相同之保護範圍，而是依其標識力
      之強弱，大小不同。商標標識力愈強，其受他人攀附之可
      能性愈大，故需要保護之範圍愈廣，因此他人之商標及商
      品只需與之有少許近似，即可構成近似之虞；反之，商標
      標識力愈弱，其區別商品來源之功能有限，故受保護之範
      圍愈小，因此他人之商標及商品若只與之有少許近似，自
      尚不足構成混淆之虞。若有相當數量近似商標使用於類似
      產品之上，則可顯示該類型商標之標識力薄弱，其保護之
      範圍應該縮小。換言之，只要有少許差異，即足以排除商
      標混淆之虞。故於判斷混淆之虞之際，自不應一律忽視其
      他近似競爭商標之存在。
    (2)被告所訂定之「商標圖樣近似審查要點」七亦明文；商標
      圖樣之外觀、觀念及讀音等，其中任一項構成近似時，原
      則上即屬近似圖樣，但如該項目在商品相關購買人印象中
      所佔比重較輕，而其他項目足以為區辨時，應認為不近似
      。例如「金龜」與「金龜車」之文字排列雖相彷彿，惟本
      身各具特殊意義，不易造成誤認或聯想。
  2.「鴨圖」已為業界所廣泛使用，為弱勢商標：
    (1)查被告認為系爭「甲○○標章」商標與參加人據以異議之
      註冊第892301號「樹之林有限公司標章」商標，均係「由
      鴨形設計圖飾以圓形外框所組成，二者之鴨形設計圖無論
      是鴨子的坐姿、身體方向、翅膀形狀等設計亦極為相近，
      其整體構圖意匠極相彷彿，應屬近似商標」，惟原告實難
      以認同，因「鴨子」乃大自然產物，本身不具獨創性，任
      何人皆可能思及創作者。
    (2)「鴨圖」已為業界所廣泛使用，為弱勢商標：
      就同類皮包產品以「鴨圖」為商標圖樣者，有註冊第00
        00000、0000000、0000000、0000000、988011、981510
        、892317、873944、642484、740732、626475、618583
        、496858、596569、487412、466658、438911、466616
        、410767、143769、0000000、0000000、0000000號等
        商標。
      於他類衣服產品以「鴨圖」為商標圖樣者，即有註冊第
        993196、956350、938184、912635、866037、815663、
        653553、859983、703152、636766、577434、442478、
        529095、410567、203458號等商標。
      於毛巾、被褥產品以「鴨圖」為商標圖樣者，有註冊第
        0000000、829432、636599、657049、563698、434608
        、0000000號等商標。
      於鞋子產品以「鴨圖」為商標圖樣者，有註冊第000000
        0、0000000、993196、958645、859983、741295、6285
        82、840833、724112、572116、523393、471516、4846
        09號等商標。
      於襪子產品以「鴨圖」為商標圖樣者，有註冊第000000
        0、0000000、993196、958645、859983號等商標。
      於皮帶產品以「鴨圖」為商標圖樣者，有註冊第000000
        0、993196、958645、859983、840833號等商標。
    (3)由上可知，「鴨圖」已為業界所廣泛使用，為弱勢商標毫
      無疑問，實不應將其視為判斷商標是否近似之唯一依據。
  3.系爭商標圖樣係由精緻麥穗的外框內置一以黑色為底之鴨圖
    ，其鴨豐腴飽滿，翅膀最具特色，以反白設計勾勒出如台灣
    地圖之造型，代表本土性，圖中橫條代表三大溪流，象徵活
    力源源不絕；反觀，據以異議商標之鴨圖，嘴尖頸細，看似
    水鳥，觀其構圖，線條不清晰，圖案複雜化，顏色明暗既不
    規則、分布亦不勻稱，不論從其意匠或構圖，實難認二者有
    何相類似之處。系爭商標之精緻麥穗的外框與據以異議商標
    之點狀橢圓外框相較，前者紮實穩重，後者虛幻薄弱；若就
    鴨圖本身而言，系爭商標黑白分明、線條優雅清晰，而據以
    異議商標線條不連貫、圖像不清晰。兩造商標無論就意匠、
    外觀、特色等皆差異顯然，非屬近似商標圖樣乃無庸置疑。
  (三)系爭商標無致消費者產生混淆誤認之虞：
  1.註冊第981510號商標與據以異議商標於同類皮包產品中併存
    ：
    註冊第981510號「任普有限公司標章圖」商標圖樣之「鴨圖
    」與據以異議商標之「鴨圖」同樣皆以「朝左之側面墨色鴨
    圖」之造型呈現，既然二商標已於市場上併存近2年，即可
    知消費者對同屬鴨圖之二商標不致產生混淆誤認之虞。
  2.註冊第618583、0000000號商標與據以異議商標亦於同類皮
    包產品併存：
    註冊第618583、0000000號商標與據以異議商標之「鴨圖」
    皆朝左側，乍看之下有相近之影子，然皆可獲被告之認同而
    獲准註冊，由此可知雖同以「鴨圖」作為商標，只要其神態
    有稍許不同者，即得以併存。
  3.註冊第859983、864408號商標於他類衣服產品中併存：
    註冊第859983號「US DUCK及圖」商標圖形與註冊第864408
    號商標圖樣相較，皆以「頭朝左、尖嘴、坐姿相同之鴨圖形
    」表現，然何以消費者皆可輕易區辨而無致生混淆誤認之虞
    ，可見消費者對「鴨圖」商標之區辨能力皆已提高，故不致
    產生混淆誤認之疑慮，相較之下當然兩造商標更加不致造成
    消費者之混淆誤認，乃無所疑異。
  4.由上可知，消費者從未因均具有「鴨圖」部分而致混淆誤認
    ，更可證明消費市場上既多有習見之「鴨圖」於各類產品中
    出現，則消費者對其來源之識別區辨能力已相對提高，自不
    致因同有已呈弱勢之「鴨圖」，即產生相同商品來源或出處
    之聯想。
  (四)綜上論結，兩造商標無論外觀或意匠均區別顯然，自不構成
    近似，而以消費者對此類習見「鴨圖」商標之認知程度，其
    亦無混淆誤認之疑慮，系爭商標應無違反商標法第23條第1
    項第13款之規定。懇請鈞院明鑑，將原處分及訴願決定均撤
    銷，以昭公允，並維原告之合法權益，是所至感。
乙、被告主張：
  (一)按商標「相同或近似於他人同一或類似商品或服務之註冊商
    標或申請在先之商標，有致相關消費者混淆誤認之虞者」，
    不得註冊，為商標法第23條第1項第13款本文所規定。所謂
    有致消費者混淆誤認之虞，係指商標給予消費者的印象，可
    能致使消費者混淆而誤認商品/服務之來源，包括誤認來自
    不同來源的商品/服務以為來自同一來源，或者誤認二商標
    之使用人間存在關係企業、授權關係、加盟關係或其他類似
    關係。而判斷是否有混淆誤認之虞，被告公告之「混淆誤認
    之虞」審查基準，列有各項相關參考因素。其中商標近似及
    商品類似二項要素，依前揭法條規定為必須具備之要件。其
    他參酌要素則視個案中是否存在而為斟酌。
  (二)本案存在之相關因素之審酌：
  1.商標是否近似暨其近似之程度：
    (1)商標近似係指二商標予人之整體印象有其相近之處，若其
      標示在相同或類似的商品/服務上時，以具有普通知識經
      驗之消費者，於購買時施以普通之注意，可能會有所混淆
      而誤認二商品/服務來自同一來源或誤認不同來源之間有
      所關聯（前揭審查基準5.2.1參照）。商標近似之判斷得
      就二商標外觀、觀念及讀音為觀察。
    (2)查系爭「甲○○標章」商標係由飾以橢圓形麥穗外框內置
      有鴨形設計圖所組成，與據以異議「樹之林有限公司標章
      」商標相較，二者均係由鴨形設計圖飾以圓形外框所組成
      ，而「鴨圖」縱如原告所稱，乃大自然產物，惟二者之鴨
      形設計圖無論是鴨子的坐姿、身體方向、翅膀形狀等設計
      亦極為相近，其整體構圖意匠極相彷彿，以具有普通知識
      經驗之消費者，於購買時施以普通之注意，可能會有所混
      淆而誤認二者來自同一來源或雖不相同但有關聯之來源，
      應屬構成近似之商標。
  2.商品是否類似暨其類似之程度：
    (1)類似商品係指二個不同的商品，在功能、材料、產製者或
      其他因素上具有共同或關聯之處，如果標上相同或近似的
      商標，依一般社會通念及市場交易情形，易使商品消費者
      誤認其為來自相同或雖不相同但有關聯之來源，則此二個
      商品間即存在類似的關係（前揭審查基準5.3.1參照）。
    (2)查系爭商標係指定使用於「皮夾、皮包、錢包、背包、書
      包、腰包、皮箱、手提箱、旅行箱、手提袋、購物袋、公
      事包、公事箱、行李箱、登山袋、露營袋、鑰匙包、化粧
      袋、手提包、化粧箱」等商品，與據以異議商標指定使用
      於「皮夾、皮包、背包、書包、旅行袋、錢包」等商品相
      較，二者商品性質相同或相近，在用途、功能、產製者、
      行銷管道及場所等因素上具有共同或關聯之處，如標上相
      同或近似的商標，依一般社會通念及市場交易情形，易使
      一般商品消費者誤認其為來自相同或雖不相同但有關聯之
      來源，二者應屬同一或類似之商品，其所指定使用之商品
      間類似程度極高。
  (三)本案綜合斟酌兩造商標予人之整體印象有其相近之處，且二
    者均指定使用於「皮夾、皮包、背包、書包、旅行袋、錢包
    」等同一或類似之商品，其類似程度極高等相關因素加以判
    斷，相關消費者極有可能誤認二商標之商品為同一來源，或
    者誤認二商標之使用人間存在關係企業、授權關係、加盟關
    係或其他類似關係，而產生混淆誤認情事，從而本件系爭商
    標之註冊，揆諸前開說明，應有前揭商標法第23條第1項第1
    3款規定之適用。
  (四)至原告所舉以「鴨圖」作為商標圖樣獲准註冊者所在多有，
    應不致使相關消費者混淆誤認一節，核其所舉獲准註冊諸商
    標，或其商標圖樣與本件有別，或其所指定使用商品與本件
    不同，依商標審查個案拘束原則，自不得比附援引，而執為
    系爭商標亦應核准註冊之有利論據。另原告所舉已獲准之註
    冊第0000000號「甲○○標章」商標及第0000000號「甲○○
    標章(二)」商標一節，查該2件註冊商標均涉有異議案，並分
    別為被告中台異字第G00000000、G00000000號商標異議審定
    書為「異議成立」之處分，目前均在行政訴訟中，尚未確定
    。又系爭商標既應依前揭法條規定撤銷其註冊，其是否尚有
    商標法第23條第1項第14款規定之情事，自無庸審究，併予
    敘明。
  (五)綜上論述，被告原處分洵無違誤，敬請駁回原告之訴。
丙、參加人主張：如被告訴訟代理人上開所主張。
　　理  由
一、按商標「相同或近似於他人同一或類似商品或服務之註冊商
    標或申請在先之商標，有致相關消費者混淆誤認之虞者」，
    不得註冊，為商標法第23條第1 項第13款所明定。所謂「有
    致相關消費者混淆誤認之虞」者，係指兩商標因相同或構成
    近似，致使相關消費者誤認為同一商標，或雖不致誤認二商
    標為同一商標，但極有可能誤認二商標之商品/ 服務為同一
    來源之系列商品/ 服務，或誤認二商標之使用人間存在關係
    企業、授權關係、加盟關係或其他類似關係而言。而判斷有
    無混淆誤認之虞，則應參酌商標識別性之強弱、商標之近似
    及商品/ 服務類似等相關因素之強弱程度、相互影響關係及
    各因素等綜合認定是否已達有致相關消費者產生混淆誤認之
    虞。
二、本件係原告前於93年09月01日以「甲○○標章」商標，指定
    使用於商標法施行細則第13條所定商品及服務分類表第18類
    之「皮夾、... 、化粧箱」等商品，向被告申請註冊，經被
    告核准列為註冊第0000000 號商標。嗣參加人於94年10月14
    日以系爭商標之註冊有違商標法第23條第1 項第13、14 款
    之規定，對之提起異議。經被告審查，認系爭商標之註冊有
    違商標法第23條第1 項第13款規定，乃審定為「第0000000
    號『甲○○標章』商標之註冊應予撤銷」之處分。原告則不
    服，為如事實欄所載之主張。是本件應審究者厥為系爭商標
    有無首揭商標法第23條第1 項第13款規定之適用？
三、本院判斷如下：
  (一)查本件系爭註冊第0000000 號「甲○○標章」商標圖樣，係
    由墨色為底反白之線條勾勒出一尖嘴、頭朝左之鴨形設計圖
    置於一麥穗外框內所組成，該鴨形設計圖之鴨身呈坐姿；據
    以異議註冊第892301號「樹之林有限公司標章」商標圖樣亦
    由簡潔線條勾勒出一尖嘴、頭朝左之鴨形設計圖置於一圓框
    內所組成，且該鴨形設計圖之鴨身亦呈坐姿；二者相較，雖
    系爭商標圖樣之橢圓形外框係以麥穗表現，而據爭商標之橢
    圓形外框係以單純點線線條表現，然整體圖樣均為一尖嘴、
    頭朝左之鴨圖形置於圓框內，而鴨圖形縱如原告所述為大自
    然產物，不具獨創性，然二商標圖樣在鴨圖形設計部分，無
    論是鴨子之坐姿、身體方向、翅膀形狀等設計上均極為相近
    。其整體構圖意匠極相彷彿，異時異地隔離觀察，應屬構成
    近似之商標。
  (二)次查，商品類似係指二個不同的商品，在功能、材料、產製
    者或其他因素上具有共同或關聯之處，如果標上相同或近似
    的商標，依一般社會通念及市場交易情形，易使商品消費者
    誤認其為來自相同或雖不相同但有關聯之來源，則此二個商
    品間即存在類似的關係（審查基準5.3.1 參照）。本件系爭
    商標指定使用於「皮夾、皮包、錢包、背包、書包」等商品
    ，與據以異議商標指定使用於「皮夾、皮包、背包、書包、
    旅行袋及錢包」等商品，二者在用途、功能、產製者、行銷
    管道等因素上具有共同或關聯之處，依一般社會通念及市場
    交易情形，自屬同一或高度類似商品。
  (三)綜上，揆諸兩造商標近似程度及指定使用於同一或類似之商
    品與相關消費者對二造商標之熟悉程度等因素，易使相關消
    費者誤認二商標之商品為來自同源之系列商品，或誤認二商
    標之使用人存在關係企業、授權關係、加盟關係或其他類似
    關係，而產生混淆誤認之虞，自應有商標法第23條第1 項第
    13款規定之適用。又本件系爭商標既應依上開規定撤銷其註
    冊，是否尚有商標法第23條第1 項第14款規定之情事，即毋
    庸論究。
  (四)至原告所舉以「鴨圖形」作為商標圖樣申准註冊於同類或不
    同類商品諸案例，核其商標圖樣與本件不同，或所指定使用
    商品與本件有別，且為另案妥適與否問題，基於商標審查個
    案拘束原則，尚不得比附援引，執為本件商標異議案應為異
    議不成立之論據，併予指明。
五、綜上所述，被告以系爭商標有違商標法第23條第1 項第13款
    規定，撤銷其註冊，於法核無不合。訴願決定予以維持，亦
    屬妥適。原告主張前詞，請求撤銷原處分及訴願決定，為無
    理由，應予駁回。
據上論結，本件原告之訴為無理由，爰依行政訴訟法第98條第1
項前段，判決如主文。
中　　華　　民　　國　　96　　年　　9 　　月　　20　　日
                       第七庭審判長法  官　李得灶
                                   法  官  林育如
                                   法  官  黃秋鴻
上為正本係照原本作成。
如不服本判決，應於送達後20日內，向本院提出上訴狀並表明上
訴理由，如於本判決宣示後送達前提起上訴者，應於判決送達後
20日內補提上訴理由書（須按他造人數附繕本）。
中　　華　　民　　國　　96　　年　　9 　　月　　20　　日
 　　  　　　　　　　 　　  　     書記官  林苑珍
